臺灣高等法院臺中分院刑事裁定
111年度抗字第859號
抗  告  人  臺灣彰化地方檢察署檢察官  
受  刑  人  巫輝湟




上列抗告人因聲明異議人即受刑人公共危險案件，不服臺灣彰化
地方法院中華民國111年8月29日所為裁定（111年度聲字第902號
）提起抗告，本院裁定如下：
    主  文
抗告駁回。
    理  由
一、原裁定意旨略以：聲明異議人即受刑人巫輝湟（下稱受刑人
    ）因公共危險案件，經臺灣彰化地方法院111年度交簡字第1
    123號判決判處有期徒刑4月確定，嗣由臺灣彰化地方檢察署
    以111年度執字第3285號案件執行後，經執行檢察官以受刑
    人3犯不能安全駕駛致交通危險罪，且酒測值極高(1.14mg/L
    )，對社會安全有高度危險，不執行所宣告之刑，難收 矯正
    之效及難以維持法秩序，應不予准許易科罰金，逕行發監執
    行等情。惟查，受刑人前於①89年間及②99年間，分別因酒後
    駕車之公共危險罪，而經法院判決判處確定，本案之犯罪時
    間為民國110年2月8日，雖係第3犯，卻非5年內3犯，已與臺
    灣高等檢察署研議結果所指「受刑人5年內3犯刑法第185條
    之3第1項之罪者，原則上不准予易科罰金」之情形不符，且
    距前案犯罪時間已逾10年以上，並非上述法務部函文所規範
    原則上不准易科罰金之範疇，則本案受刑人是否應發監執行
    ，不無再行斟酌之餘，以顧及發監執行之標準一致。況受刑
    人於上述2次前案分別經判處拘役及有期徒刑，均於易科罰
    金執行完畢後，有長達10年期間未曾再犯罪，可見原先之易
    刑處分有其執行效果存在，則此次准予易科罰金或易服社會
    勞動，是否會難收矯正之效及難以維持法秩序，殊堪質疑，
    檢察官之裁量容有商榷之處。綜上所述，檢察官不准受刑人
    易科罰金之執行指揮處分，既有上開可議之處，受刑人之聲
    明異議為有理由，自應撤銷臺灣彰化地方檢察署檢察官111
    年執字第3285號不准受刑人易科罰金、逕行發監執行之執行
    指揮處分等語。
二、抗告意旨略以：原裁定所援引之舊函示，業經臺灣高等檢察
    署於111年2月23日以檢執甲字第11100017350號函變更見解
    ，其中說明二即指明：酒駕案件之受刑人有下列情形之一者
    ，應予審酌是否屬刑法第41條第1項但書所定「難收矯正之
    效或難以維持法秩序」之情形，而不准易科罰金：（一）酒
    駕犯罪經查獲三犯（含）以上者。並於說明四指明：本署10
    2年6月26日檢執甲字第10200075190號函與上開說明二、（
    一）相關之內容，應予以修正如上。」是關於酒駕5年內3犯
    不准易科罰金之舊函示見解既經修正如上，則原則上酒駕3
    犯者即應不准易科罰金，本案並無原裁定所指執行標準不一
    之問題。詎原裁定猶援引上開舊函示見解，擅將本案執行指
    揮處分撤銷，顯然未參酌上開舊函示見解業經更正如上，其
    裁定理由即有嚴重瑕疵，且虛耗司法資源（需再傳喚受刑人
    到案執行），所作成之上開裁定應非妥適。
三、按受刑人以檢察官執行之指揮為不當者，得依刑事訴訟法第
    484 條規定向諭知該裁判之法院聲明異議，而所謂指揮執行
    為不當，係指就刑之執行或其方法違背法令，或雖非違法而
    因處置失當，致受刑人蒙受重大不利益者而言。次按刑法第
    41條第1項規定，犯最重本刑為5年以下有期徒刑以下之刑之
    罪，而受6月以下有期徒刑或拘役之宣告者，得以1,000元、
    2,000元或3,000元折算1日，易科罰金；但易科罰金，難收
    矯正之效或難以維持法秩序者，不在此限。依其立法理由，
    易科罰金制度旨在救濟短期自由刑之流弊，性質屬易刑處分
    ，故在裁判宣告之條件上，不宜過於嚴苛。而法院判決所諭
    知者，僅易科罰金折算之標準，至應否准許易科罰金，則由
    執行檢察官依刑法第41條第1項但書規定，考量受刑人之一
    切主、客觀條件，審酌其如不接受有期徒刑或拘役之執行，
    是否難達科刑之目的、收矯正之成效或維持法秩序等事由而
    為判斷。又所謂「難收矯正之效」及「難以維持法秩序」，
    均屬不確定法律概念，係立法者賦予執行檢察官得依具體個
    案，考量犯罪特性、情節及受刑人個人特殊事由，審酌應否
    准予易科罰金之裁量權，然此項裁量權之行使亦必須遵守一
    般法律原則之要求及對人民「正當法律程序」之保障，若有
    應考量之因素而未考量，或有不應考量之因素而予以考量之
    情事，即難謂裁量無瑕疵，法院自得介入審查。又有關易科
    罰金或易服社會勞動等易刑處分之否准，如刑事執行機關作
    成不准為易刑處分之處分，受刑人所遭受之刑罰執行，即從
    非拘束人身自由之易刑處分轉換為拘束人身自由之自由刑，
    二者就憲法上基本權利侵害之類型與強度明顯不同；前者主
    要為財產權或一般行動自由權之侵害，後者不但直接侵害人
    身自由，而限制於監禁機構，強度甚高，尚會因此而直接或
    間接導致個人其他基本權利，諸如財產權、工作權、參政權
    的擴散侵害，不可不慎。故刑事執行機關不准易刑處分時，
    應附相當理由及所憑依據，於處分或命令中敘明，並對受刑
    人為通知，在此法院有實質妥當性之審查權限，至於審查強
    度與密度為何，自應依據犯罪者所為整體犯行之具體狀況、
    案件所涉及之事物領域、犯罪類型之刑罰目的、刑事政策所
    欲追求之公共利益、有無替代程序及各項可能程序之成本等
    ，於程序上及實體上審查檢察官之裁量權是否有逾越與濫用
    而存有明顯重大瑕疵之情事。
四、經查：
　㈠受刑人因酒後駕車之公共危險案件，經臺灣彰化地方法院111
    年度交簡字第1123號判決判處有期徒刑4月，如易科罰金，
    以新臺幣(下同)1,000元折算1日確定後，臺灣彰化地方檢察
    署檢察官通知受刑人於111年8月11日到案執行，受刑人遵期
    到案後，於同日聲請易科罰金繳清，嗣執行書記官於同日9
    時19分製作執行筆錄，經人別訊問後，詢問受刑人：「（問
    ：你因不能安全駕駛罪，經臺灣彰化地方法院判處有期徒刑
    4月確定?對確定判決有無意見?）是，我知道，有收到判決
    ，沒有意見。（問：今日到案開始執行有何意見？）我有帶
    12萬2千元到署聲請易科罰金繳清。」等語後，即送檢察官
    審核。嗣檢察官審核後於聲請易科罰金/易服社會勞動案件
    審核表上記載不准予易科罰金、不准易服社會勞動之理由為
    ：「⒈3犯，應予執行，否則難收預防之效⒉酒測值1.14mg/L
    極高，對社會安全有高度危險。不執行所宣告之刑，難收矯
    正之效極難以維持法秩序」並於同日呈請主任檢察官及檢察
    長核可；復經檢察官於同日10時15分第二次詢問受刑人：「
    （問：依法審酌認為，台端酒駕三犯，且酒測值每公升1.14
    毫克極高，對社會安全有高度危險，若未發監執行難收矯正
    之效或維持法秩序，你是否了解?有無意見?）了解，沒有意
    見。」等情，業經本院核閱臺灣彰化地方檢察署111年度執
    字第3285號執行卷宗內之2次執行筆錄、聲請易科罰金/易服
    社會勞動案件審核表、臺灣彰化地方檢察署檢察官命令、臺
    灣彰化地方檢察署檢察官執行指揮書（甲）等屬實，上開事
    實堪予認定。
　㈡原裁定所援引之舊函示，經臺灣高等檢察署於111年2月23日
    以檢執甲字第00000000000號函變更見解，該函經報請法務
    部准予備查後，於111年4月1日以檢執甲字第0000000000號
    函，通函臺灣各地方檢察署，作為對酒後駕車再犯案件是否
    准予易科罰金之標準，是關於酒駕案件之受刑人，酒駕犯罪
    經查獲3犯(含)以上者，應予審酌是否屬刑法第41條第1項但
    書所定「難收矯正之效或難以維持法秩序」之情形，而不准
    易科罰金。是以，本件執行檢察官所為執行指揮處分尚無原
    裁定所指執行標準不一之問題。
　㈢基於憲法第16條人民訴訟權之程序保障，及憲法第8條正當法
    律程序原則，當事人，尤其刑事被告或受刑人，於法院程序
    進行中，享有一定之程序參與權，其中陳述意見乃程序參與
    權所保障之基本內涵，亦為法院應遵循正當法律程序之一環
    。具體而言，法院就作為裁判基礎之證據或程序進行中已浮
    現的爭點，允宜使受該裁判影響之當事人有知悉之可能，而
    爭點資訊的告知，雖未必以最周全的閱卷權方式保障，但至
    少應如司法院釋字第737號解釋理由所述：「或採法官提示
    、告知、交付閱覽相關卷證之方式，或採其他適當方式」來
    實踐（請求資訊）；而於知悉相關證據或資訊後，包括由當
    事人一方之檢察官所提出之證據，讓當事人有陳述並對之辯
    明的機會，尤其對當事人作出不利益決定前，更應注意給予
    陳述意見之適當機會（請求表達）；而其所為意見之表達，
    法院予以實質且有效的回應，提出論理及說服的過程，當事
    人始能得知法官有無注意，並足供上級審法院檢驗（請求注
    意）。此亦寓有保障被告或受刑人防禦權、防免突襲性裁判
    之意。又是否准予易服社會勞動，檢察官固有選擇裁量權，
    惟此處之裁量權非得恣意為之，仍應受刑法第41條第4項所
    定：除因身心健康之關係，執行顯有困難，或有易服社會勞
    動，難收矯正之效或難以維持法秩序事由者外，原則上均應
    准予易服社會勞動的立法本旨之拘束。此與易科罰金制度相
    同，旨在救濟短期自由刑之流弊，性質屬易刑處分，故在宣
    告之條件上，不宜過於嚴苛（立法理由參見）。且自由刑之
    執行與否，涉及對於人身自由之限制，本應以最嚴格審查標
    準，上述法律規定，如因身心健康之關係，尚須「執行顯有
    困難」，始不准易服社會勞動；而所謂「難收矯正之效」或
    「難以維持法秩序」，自應考量為避免短期自由刑之矯正成
    效有限，或無助維持法秩序功能。故執行檢察官應依具體個
    案，經考量犯罪特性、情節及受刑人個人特殊事由，包括對
    於受刑人家庭、生活，及其家人是否產生難以維生之重大影
    響等事項後，綜合評價而為合義務性之裁量。且檢察官之裁
    量權，法院並非不能審查，例如對於基礎事實認定是否錯誤
    、有無遵守侵害最小的必要性原則，而違反比例原則；有無
    與事件無關之考量，或於相同事件為不同處理之違反平等原
    則等情事，自仍有裁量怠惰或濫用裁量之違法，法院即得介
    入審查(最高法院111年度台抗字第127號刑事裁定意旨參照)
    。本件執行檢察官雖於111年8月11日2次訊問受刑人，並於
    第2次告知受刑人審核結果，惟執行檢察官審核時逕以受刑
    人3犯應予執行、酒測值1.14mg/L極高，而認受刑人不准予
    易科罰金、不准易服社會勞動（見臺灣彰化地方檢察署111
    年度執字第3285號第35頁），前揭第2 份執行筆錄僅係形式
    告知受刑人結果，檢察官並未就審酌是否准許易科罰金之相
    關事項詢問受刑人，亦未實質給予受刑人就其是否確有難收
    矯正之效之情形陳述意見之機會，且未再給予受刑人陳明是
    否改聲請易服社會勞動之機會，揆諸前開說明，執行檢察官
    所為執行之指揮，即難謂與正當法律程序之要求相合，容有
    未洽。又觀之受刑人2次前案分別於89年間、99年間經判處
    拘役及有期徒刑，均於易科罰金執行完畢後，有長達10年期
    間未曾再犯，有臺灣高等法院被告前案紀錄表可查，顯見前
    案之易刑處分有其執行效果存在，則受刑人是否有「難收矯
    正之效或難以維持法秩序」之事由，尚難認檢察官已斟酌受
    刑人各該案件具體狀況，亦難謂已盡說理義務而無裁量權行
    使之瑕疵。
五、綜上所述，原裁定未能審酌臺灣高等檢察署於111年2月23日
    以檢執甲字第00000000000號函釋部分雖有微瑕，然本件檢
    察官所為不准受刑人易科罰金之執行指揮，既有上開可議之
    處，仍難認妥適。原裁定撤銷檢察官不准受刑人易科罰金之
    執行指揮處分，即無不合。檢察官抗告意旨指摘原裁定不當
    ，為無理由，應予駁回。
據上論結，應依刑事訴訟法第412條，裁定如主文。
中　　華　　民　　國　　111 　年　　9 　　月　　30　　日
            刑事第三庭  審判長法  官  楊  真  明
                              法  官  邱  顯  祥
                              法  官  李  明  鴻  
以上正本證明與原本無異。     
不得再抗告。 
                              書記官  陳  慈  傳 
　　　　　　　　　　　　　　　　
中　　華　　民　　國　　111 　年　　9 　　月　　30　　日